臺灣高等法院民事判決　　　　　　　　 96年度重上字第334號
上　訴　人　丁○○
　　　　　　庚○○
　　　　　　甲○○
　　　　　　丙○○
　　　　　　乙○○
　　　　　　己○○
　　　　　　戊○○
共　　　同
訴訟代理人　許獻進律師
被　上訴人　辛○○
　　　　　　壬○○
　　　　　　癸○○○
共　　　同
訴訟代理人　劉志忠律師
上列當事人間請求租佃爭議事件，上訴人對於中華民國九十六年
五月八日臺灣板橋地方法院九十五年度訴字第九九一號第一審判
決，提起上訴，本院於九十六年八月二十一日言詞辯論終結，判
決如下：
    主  文
原判決關於駁回上訴人後開第二項之訴部分，並訴訟費用之裁判
廢棄。
確認被上訴人與上訴人間就坐落台北縣新莊市○○段五五二及五
五二之一地號兩筆土地（重測分割前為子林段一七一地號）之
耕地三七五租賃關係不存在。被上訴人應將上述五五二及五五二
之一地號兩筆土地全部返還予上訴人。
其餘上訴駁回。
第一、二審訴訟費用，由被上訴人負擔十分之九，餘由上訴人負
擔。
    事實及理由
一、上訴人起訴主張：王許金木乃上訴人之父，於民國（下同）
    三十六年七月二十一日死亡，上訴人等因繼承而取得坐落臺
    北縣新莊市○○段五五二及五五二之一兩筆土地（重測分割
    前為子林段一七一號，下稱系爭土地）所有權，並於六十
    五年六月二十六日完成繼承登記，惟上訴人等及王許金木從
    未將系爭土地出租他人，亦未簽過莊租登字第二七號耕地租
    約（租賃期間自五十一年至五十五年，下稱二七號租約）。
    嗣於上訴人向臺北縣新莊市公所申請調解時，該所人員始提
    出王許金木與被上訴人之被繼承人劉進益於三十八年六月三
    十日所訂立之民字第四五號耕地租約（下稱第四五號租約）
    。然王許金木既於三十六年死亡，如何與劉進益於三十八年
    訂立耕地租約，可見該耕地租約係偽造，從而兩造間耕地租
    約自始不存在，被上訴人占有系爭土地，即屬無權占有，上
    訴人自得請求被上訴人返還土地。另系爭土地之耕地租約既
    仍登記有案，尚未註銷，且該登記之存在，因影響權利之行
    使及減損其價值，已妨害上訴人之所有權，請求註銷其登記
    。爰本於確認訴訟、民法第七百六十七條之法律關係，求為
    確認兩造間就系爭土地之耕地三七五租賃關係不存在；請求
    被上訴人應將該地返還予上訴人，及應會同上訴人就系爭土
    地之耕地三七五租約登記，即新莊市民字第四五號及莊租登
    字第二七號耕地租約登記向新莊市公所註銷之判決。（原判
    決駁回上訴人之訴。上訴人就敗訴部分全部上訴。）上訴聲
    明：(一)原判決廢棄。(二)確認被上訴人與上訴人間就坐落台北
    縣新莊市○○段五五二及五五二之一兩筆地號土地（重測分
    割前為子林段一七一地號）之耕地三七五租賃關係不存在
    ；被上訴人應將上述五五二及五五二之一兩筆地號土地全部
    返還予上訴人。(三)被上訴人應會同上訴人就前項台北縣新莊
    市○○段五五二及五五二之一兩筆地號土地（重測分割前為
    子林段一七一地號）之耕地三七五租約登記，即新莊市民字
    第四五號及莊租登字第二七號耕地租約登記向新莊市公所註
    銷。(四)第一、二審訴訟費用由被上訴人負擔。
二、被上訴人則以：兩造確有耕地租賃關係存在，且系爭耕地之
    書面租約並非偽造；且證人劉賜鄰、劉進廷之證詞可以證明
    系爭耕地租賃關係存在。此外第四五號租約係王許金木出租
    予被上訴人之被繼承人劉進益，且上訴人等人係於王許金木
    死亡後因繼承而共同繼受出租人之權利義務，故縱使其他出
    租人未出面共同收取租金，惟承租人既有給付租金之事實，
    自可證明租賃關係確屬存在，況新莊市公所所管理之租約既
    已將出租人變更為「丁○○等七人」，且相關文書亦寄予「
    丁○○等七人」，但上訴人等人卻未就租約存在與否提出異
    議，適足證明租賃契約之存在等語，資為抗辯。答辯聲明：
    (一)上訴駁回。(二)訴訟費用由上訴人負擔。
三、經查上訴人之父王許金木於三十六年七月二十一日死亡，上
    訴人等因繼承而取得系爭土地（重測分割前為子林段一七
    一號，現已分割轉載為臺北縣新莊市○○段五五二及五五二
    之一地號）所有權，並於六十五年六月二十六日完成繼承登
    記，而被上訴人之被繼承人劉進益則於六十九年十二月二十
    四日死亡。系爭土地之其他登記事項記載「有三七五租約」
    ，而臺灣省臺北縣私有耕地租約民字第四五號耕地租約記載
    出租人為王許金木、承租人為劉進益、訂立日期為三十八年
    六月三十日及「三十三年以前押租金三四元正」，臺灣省臺
    北縣私有耕地租約莊租登字第二七號租約則記載出租人為丁
    ○○等七人、承租人為劉進益、租賃期間為自五十一年一月
    一日起至五十五年十二月三十一日止。臺北縣新莊市公所先
    於八十四年七月二七日以北縣莊民字第4913 9-1號通知書通
    知兩造限期辦理租約變更、註銷登記，復於八十四年八月十
    八日以八十四年北縣莊民字第49139-2 號函檢送前揭莊租登
    字第二七號耕地租約予兩造，而上訴人丁○○則於八十四年
    八月十四日以民字第四五號耕地租約遺失為由，向新莊市公
    所申請抄發租約副本，其申請書備註欄載明：「本人確為左
    列標示土地出（承）租人」。上訴人於起訴前向臺北縣新莊
    市公所提出租佃爭議調解之申請時，係主張兩造未定租約，
    租約不存在，新莊市租佃委員會乃依內政部七十九年七月十
    四日台內地字第819509號函見解，將該調解案件退回原申請
    人（即上訴人）之事實，為兩造所不爭執，並有除戶謄本、
    土地登記謄本、民字第四五號耕地租約、莊租登字第二七號
    耕地租約、臺北縣新莊市公所九十五年五月八日北縣莊民字
    第0950026991號函及所附調解程序筆錄（本院卷第六至一三
    頁、第一七至二０頁）附卷可稽，均堪信為真實。上訴人另
    主張本於確認訴訟、民法第七百六十七條之法律關係，求為
    確認兩造間就系爭土地之耕地三七五租賃關係不存在；請求
    被上訴人應將該地返還予上訴人，及應會同上訴人就系爭土
    地之耕地三七五租約登記，即新莊市民字第四五號及莊租登
    字第二七號耕地租約登記向新莊市公所註銷等語，則為被上
    訴人所否認，並以上開情詞置辯。是以本件兩造爭執要點即
    在於：系爭民字第四五號耕地租約是否為偽造之租約？上訴
    人之父王許金木與被上訴人之被繼承人劉進益間就系爭土地
    有無耕地租賃關係存在？上訴人等七人與劉進益間就系爭土
    地有無耕地租賃關係存在？上訴人請求被上訴人應會同上訴
    人就系爭耕地三七五租約登記向新莊市公所註銷，有無必要
    ？茲析述如下。
四、系爭民字第四五號耕地租約是否為偽造之租約？上訴人之父
    王許金木與被上訴人之被繼承人劉進益間就系爭土地有無耕
    地租賃關係存在？上訴人等七人與劉進益間就系爭土地有無
    耕地租賃關係存在？
  (一)按耕地三七五減租條例第六條第一項載「本條例施行後耕地
    租約應一律以書面為之，租約之訂立、變更、終止或換訂，
    應由出租人會同承租人申請登記」云云，係為保護佃農及謀
    舉證上便利而設，非謂凡租約之訂立、變更、終止或換訂，
    須經登記，始能生效（最高法院五十一年台上字第二六二九
    號判例參照），換言之，耕地租賃契約之成立，仍以出租人
    與承租人間有租賃之意思表示合致為要件，不因前開規定而
    改變其非要式契約之性質。
  (二)本件上訴人主張：上訴人等因繼承而取得系爭土地所有權，
    並於六十五年六月二十六日完成繼承登記，惟上訴人等從未
    將系爭土地出租他人，亦未簽過莊租登字第二七號耕地租約
    （租賃期間自五十一年至五十五年）。嗣於上訴人向臺北縣
    新莊市公所申請調解時，該所人員始提出王許金木與被上訴
    人之被繼承人劉進益於三十八年六月三十日所訂立之民字第
    四五號耕地租約。然王許金木既於三十六年即已死亡，如何
    能與劉進益於三十八年訂立耕地租約，可見該耕地租約係偽
    造等語，業據提出除戶謄本、民字第四五號耕地租約、莊租
    登字第二七號耕地租約等件為證。被上訴人對於第四五號耕
    地租約為三十八年訂立，租約上簽章之出租人王許金木早已
    於三十六年間即已死亡之事實，亦不爭執，則系爭第四五號
    耕地租約顯係偽造，應堪認定。而第二七號耕地租約，雖記
    載出租人為丁○○等七人，然租約上出租人簽名欄卻無人簽
    名，有租約影本在卷可稽（見原審卷第十二頁），顯見第二
    七號耕地租約係新莊市公所人員依據上開第四五號耕地租約
    及王許金木之繼承人為丁○○等七人而製作，並非上訴人即
    丁○○等七人與劉進益簽約。則上訴人主張：上訴人等從未
    將系爭土地出租他人，亦未簽過莊租登字第二七號耕地租約
    等語，應可採信。
  (三)被上訴人雖辯稱：當時地方機關為推動耕地減租之政策，通
    常於實地查考確認出租人與承租人間有耕地租佃之事實後，
    即逕予製作類此耕地租約，以求耕地租約之契約化，而該契
    約中出租人或承租人欄是否為其本人所簽名用印，固待進一
    步比對筆跡或印文以為確認，但既已有書面租約之製作，至
    少已足證明經地方機關之查訪後，租賃雙方當時確有耕地租
    賃之事實，此由系爭民字第四五號租賃契約之證明人欄蓋有
    新莊鎮公所及鎮長詹火炮之公印文，亦有台北縣政府核定之
    印文，租約應屬真正。依第四五號耕地租約第七條押租金約
    定：「三十三年以前押租金三十四元正」等語，證明日據時
    期即有租約存在。而被上訴人之被繼承人劉進益生前即在系
    爭土地上耕作，劉進益死後，則由被上訴人即劉進益之妻辛
    ○○繼續耕作種菜，業據證人劉賜鄰、劉進廷分別結證明確
    ，而上訴人訴訟代理人於歷次庭期及書狀中亦均未就此提出
    爭執云云。
  (四)惟查：依民事訴訟法第三百五十五條第一項規定，公文書僅
    推定為真正，自得以反證推翻推定。系爭土地於新莊市公所
    之耕地三七五租約登記，如前所述，王許金木既於三十六年
    即已死亡，如何能與劉進益於三十八年訂立耕地租約，已經
    證明該耕地租約係偽造，顯已有足夠反證推翻推定，不能再
    推定為真正。被上訴人辯稱「既已有書面租約之製作，至少
    已足證明經地方機關之查訪後，租賃雙方當時確有耕地租賃
    之事實」云云，並無任何依據，自非可採。
  (五)則新莊市民字第四五號耕地租約既係偽造，其上所載之文字
    ，即第七條押租金約定：「三十三年以前押租金三十四元正
    」云云，自非真實。原審竟謂：「租賃雙方當時確有耕地租
    賃之事實，此由系爭民字第四五號租賃契約之證明人欄蓋有
    新莊鎮公所鎮長詹火炮之公印文，及其上載有三十三年以前
    押租金三四元正，即可得證。」云云，倒因為果，邏輯錯誤
    ，判決自有違誤。
  (六)又查證人劉賜鄰、劉進廷之證詞，上訴人在九十五年十二月
    五日該二證人陳述後，即表示爭執（見原審卷第九六頁），
    且上訴人於其後之十二月十一日之爭點整理狀（見原審卷第
    一○三頁）及最後之言詞辯論意旨狀（見原審卷第一四○頁
    ）均載明上訴人主張證詞證人劉賜鄰、劉進廷之不實，並提
    出理由，原審竟謂訴訟代理人於歷次庭期及書狀中亦均未就
    此提出爭執，顯然認定事實與卷內證據不符，屬重大違誤。
  (七)況查證人劉賜鄰與劉進益是同一個祖父之堂兄弟，為被上訴
    人之親屬，證詞難免偏頗，是否可信，已有疑義。且證人劉
    賜鄰於上訴人訴訟代理人詰問是否親眼看到劉進益付租金時
    ，明確回答「我沒有看到」，然於被上訴人訴訟代理人誘導
    詰問時，卻改改稱「我有看到地主來向劉進益收租金」，（
    見原審卷第九三頁）顯然自相矛盾，自不足採信。原審竟謂
    ：「該二代理人所詢問題既不相同，則證人分別針對問題為
    不同之回答，並無任何矛盾之處，其先稱「沒有看到劉進益
    付租金」，應係指沒有看到劉進益直接付租金之意，此與其
    後稱：沒有實際拿稻穀去賣，都是以當場折算價錢之方式等
    語，亦無齟齬，自難據此即認其所述不可採信。」云云，顯
    已達曲解之程度，有偏頗之嫌，亦有違誤。
  (八)且查證人劉賜鄰證稱「我爸爸他們長輩向許云潭承租，王許
    金木是許云潭的兒子」、「長輩承租以後，後代就一直分開
    來耕作，劉進益有耕作其中一塊地。」（見原審卷第九一至
    九二頁）及劉進廷證稱「從我會牽牛就開始做，目前我三兄
    弟還有在做，包括我、劉進成，劉進益過世後，他後代還有
    在做，辛○○現在沒有在做，因為她已經八十幾歲了。」、
    「我們三兄弟共同支付（租金）」（見原審卷第九四至九六
    頁）等語，則依其證詞，劉賜鄰與劉進益之長輩即有向
    許云潭承租，劉進益有耕作其中一塊地，而劉進廷、劉進成
    及劉進益三兄弟共同支付租金，惟查該證詞不僅與被上訴人
    所辯之承租人為劉進益不符，且出租人為許云潭而非王許金
    木。況上訴人之祖父許云潭從來就不曾是土地所有權人（見
    原審卷第一○八頁之土地登記簿謄本，記載昭和十五年即民
    國二十九年王許金木取得所有權），亦非本系爭租約之出租
    人，豈可能與劉賜鄰之父親訂立租約？足見證人劉賜鄰、劉
    進廷二人之證詞不足採信。原審竟謂：「出租人本即不以具
    有所有權者為限，且許云潭、王許金木為父子關係，除非已
    明訂於書面租約，否則實難分辨其租賃關係究係存在於何者
    ，故前二證人僅以客觀上為收租行為者即為地主（即出租人
    ），尚不違背一般經驗法則，亦不得據此即謂其所證均不可
    採」云云，顯係偏頗，而無視於偽造之租約存在。更何況縱
    認證詞可採，（僅係假設）亦僅證明劉進廷、劉進成及劉進
    益三兄弟共同向許云潭承租土地，仍未證明劉進益於三十八
    年間向王許金木承租系爭土地而訂立第四五號耕地租約。被
    上訴人執此抗辯，即非可採。
  (九)被上訴人雖又辯稱：台北縣新莊市公所先於八十四年七月二
    七日以北縣莊民字第49139-1號通知書通知兩造限期辦理租
    約變更、註銷登記，復於八十四年八月十八日以八十四年北
    縣莊民字第49139-2號函檢送前揭莊租登字第二七號耕地租
    約予兩造，而上訴人丁○○則於八十四年八月十四日以民字
    第四五號耕地租約遺失為由，向新莊市公所申請抄發租約副
    本，其申請書備註欄載明：「本人確為左列標示土地出（承
    ）租人」等請，有前揭新莊市公所函文、通知書及上訴人丁
    ○○所填載之申請書在卷可查，上訴人丁○○於申請補發系
    爭民字第四五號租約時既承認其為出租人之事實，而前揭二
    名證人復均證稱丁○○曾自行或陪同許云潭收取租金，丁○
    ○於民國九十年曾向新莊市公所主張被上訴人廢耕而謂被上
    訴人「自民國七十二年即未曾繳納租金」足見七十二年前被
    上訴人曾繳納租金與上訴人全體。堪認前揭耕地租賃關係於
    王許金木過世後，已當然由上訴人等七名繼承人所繼承，此
    由莊租登記第二七號耕地租約已變更其出租人為丁○○第七
    人，亦可得證云云。
  (十)惟查上開新莊市公所二次通知，均係依據上開偽造之第四五
    號耕地租約，通知兩造限期辦理租約變更登記，被上訴人並
    未提出送達證書，是否已合法送達上訴人七人全體，已有疑
    義。且嗣後上訴人七人並未於第二七號耕地租約簽名，而由
    新莊市公所逕為變更登記，有如前述。則上開之第四五號耕
    地租約既係偽造，上訴人自無繼承問題。新莊市公所逕為變
    更登記，仍不能使偽造之租約變為有效。而上訴人丁○○因
    其在新莊市公所之假租約中亦為形式出租人之一，因該假租
    約而自稱為「出租人」或因不知其為假租約，而於印刷之制
    式申請書上簽名，與事實上有無租約係屬二事，不能認為該
    等行為有創設租約之效果。又查丁○○雖曾表示「被上訴人
    自民國七十二年即未曾繳納租金」等語，僅係配合主張被上
    訴人廢耕及舉證之問題而言，事實上丁○○本身亦未有任何
    具體表示收受租金之行為，不能用以反證七十二年之前，丁
    ○○有收取租金。況此為丁○○之個人行為，不能據此推定
    上訴人全體同意或亦有此表示，而對他共有人已生效力。
    故被上訴人至今不曾提出上訴人全體有收取租金之任何證據
    ，僅欲以丁○○之個人陳述，執此抗辯上訴人全體同意或亦
    有此表示，及對他共有人亦生效力云云，自無可採。
  (十一)綜上，第四五號耕地租約上王許金木之簽名印文既係偽造，
    而第二七號耕地租約上出租人簽名欄又無人簽名，顯非上訴
    人即丁○○等七人與劉進益簽約。則上訴人主張：上訴人等
    從未將系爭土地出租他人，亦未簽過莊租登字第二七號耕地
    租約等語，應可採信。被上訴人辯稱其生前與劉進益間有耕
    地租賃關係存在，且此耕地租賃關係復於其死後由上訴人等
    七名繼承人繼承云云，即難採信。則兩造間既無耕地租賃關
    係存在，則被上訴人占有系爭土地，即屬無權占有。從而，
    上訴人請求確認兩造間就系爭土地之耕地三七五租賃關係不
    存在，並基於所有權之法律關係，請求被上訴人應將該地返
    還予上訴人，即有理由，應予准許。
五、上訴人請求被上訴人應會同上訴人就系爭耕地三七五租約登
    記向新莊市公所註銷，有無必要？
  (一)上訴人另主張：依台灣省耕地租約登記辦法第二條第二項第
    一款，應指第一項「耕地租約之訂立、變更、終止或換訂登
    記」之情形，方不需會同辦理，而本件係確認上訴人與被上
    訴人間就系爭土地之耕地三七五租賃關係不存在，並非與上
    述規定相符，為免日後註銷登記產生刁難及疑義，上訴之聲
    明第三項之判決為有必要。
  (二)惟按台灣省耕地租約登記辦法第二條第一項規定：耕地租約
    之訂立、變更、終止或換訂登記，應由出租人會同承租人於
    登記原因發生日起三十日內，向當地鄉（鎮、市、區）公所
    申請。同條第二項第一款，則明定有「經判決確定者」之情
    事，不需會同辦理，得由一方敘明理由，檢附相關證明文件
    ，單獨申請登記，並由鄉鎮市區公所逕行登記之規定。足見
    如本件上訴人請求確認兩造間就系爭土地之耕地三七五租賃
    關係不存在勝訴判決確定，即可持判決書及確定證明書單獨
    申請登記註銷，並得逕行登記，毋庸被上訴人會同辦理。從
    而，上訴人訴請被上訴人應會同上訴人就系爭土地之耕地三
    七五租約登記，即新莊市民字第四五號及莊租登字第二七號
    耕地租約登記向新莊市公所註銷，即無保護之必要，應認上
    訴人此部分請求為無理由，應予駁回。
六、綜上所述，上訴人主張上訴人等及王許金木從未將系爭土地
    出租他人，亦未簽過莊租登字第二七號耕地租約。王許金木
    既於三十六年死亡，如何與劉進益於三十八年訂立耕地租約
    ，可見該耕地租約係偽造，從而兩造間耕地租約自始不存在
    ，被上訴人占有系爭土地，即屬無權占有，上訴人自得請求
    被上訴人返還土地等語，應可採信。從而，上訴人本於確認
    訴訟、民法第七百六十七條之法律關係，請求確認兩造間就
    系爭土地之耕地三七五租賃關係不存在，並基於所有權之法
    律關係，請求被上訴人應將該地返還予上訴人，即有理由，
    應予准許。至於上訴人訴請被上訴人應會同上訴人就系爭土
    地之耕地三七五租約登記向新莊市公所註銷，即無保護之必
    要，上訴人此部分請求為無理由，應予駁回。原審就上開應
    予准許部分，為上訴人敗訴之判決，尚有未洽。上訴意旨指
    就此部分摘原判決不當，求予廢棄改判，為有理由。爰由本
    院予以廢棄改判，如主文第二項所示。至於上訴人之請求不
    應准許部分，原判決為上訴人敗訴之判決，理由雖與本院認
    定不同，然結論並無不合，仍應予以維持。上訴意旨就此部
    分求予廢棄改判，為無理由，應駁回其上訴。
七、本件事證已臻明確，兩造其餘之攻擊防禦方法及所提之證據
    ，經審酌後認均無礙判決之結果，爰不予一一論述。
八、據上論結，本件上訴為一部有理由，一部無理由，爰依民事
    訴訟法第四百五十條、第四百四十九條第一項、第七十九條
    第八十五條第一項前段，判決如主文。
中　　華　　民　　國　　96　　年　　9 　　月　　4 　　日
                    民事第三庭
                        審判長法　官    林敬修
　　　　　　　　　　　　  　　法　官    黃騰耀
　　　　　　　　　　　　　  　法　官    藍文祥
正本係照原本作成。
被上訴人如不服本判決，應於收受送達後20日內向本院提出上訴
書狀，其未表明上訴理由者，應於提出上訴後20日內向本院補提
理由書狀（均須按他造當事人之人數附繕本）上訴時應提出委任
律師或具有律師資格之人之委任狀；委任有律師資格者，另應附
具律師資格證書及釋明委任人與受任人有民事訴訟法第466條之1
第1項但書或第2項（詳附註）所定關係之釋明文書影本。
中　　華　　民　　國　　96　　年　　9 　　月　　5 　　日
　　　　　　　　  　　　　　　書記官    顧倪淑貞
附註：
民事訴訟法第466條之1（第1項、第2項）：
對於第二審判決上訴，上訴人應委任律師為訴訟代理人。但上訴
人或其他法定代理人具有律師資格者，不在此限。
上訴人之配偶、三親等內之血親、二親等內之姻親，或上訴人為
法人、中央或地方機關時，其所屬專任人員具有律師資格並經法
院認為適當者，亦得為第三審訴訟代理人。
